臺灣宜蘭地方法院民事判決
110年度婚字第48號
原      告  乙○○


訴訟代理人  林國漳律師
被      告  甲○○
訴訟代理人  高紫庭律師
上列當事人間請求離婚等事件，本院於中華民國111年5月4日言
詞辯論終結，判決如下：
    主  文
確認原告與被告間之婚姻無效。
訴訟費用由被告負擔。
    事實及理由
一、按確認法律關係之訴，非原告有即受確認判決之法律上利益
    者，不得提起，民事訴訟法第247條第1項前段定有明文。所
    謂即受確認判決之法律上利益，係指法律關係之存否不明確
    ，原告主觀上認其在法律上之地位有不安之狀態存在，且此
    種不安之狀態，能以確認判決將之除去者而言，若縱經法院
    判決確認，亦不能除去其不安之狀態者，即難認有受確認判
    決之法律上利益（最高法院52年台上字第1240號判例意旨參
    照）。本件原告主張兩造雖於民國96年5月31日以96年5月24
    日結婚為由，並提出結婚證書至戶政事務所辦理結婚登記，
    惟雙方並未舉行公開之儀式，結婚證書上雖有兩造及兩名證
    人之簽名，惟證人係經由原告或原告二姐乙○○拜託後簽名，
    未跟被告確認結婚真意，爰請求確認兩造之婚姻無效等語，
    惟為被告否認在卷。是兩造爭執上開婚姻之效力，則兩造間
    之婚姻關係存否不明，致原告法律上地位有不安之狀態，而
    此不安之狀態得以確認判決除去之。從而，原告起訴確認兩
    造間之婚姻無效，應認有即受確認判決之法律上利益，合先
    敘明。
二、原告起訴主張：
　㈠兩造戶籍上雖記載兩造於96年5月24日結婚，但實際上當日並
    未舉行任何結婚典禮，而兩造辦理結婚之戶籍登記時所提出
    之結婚證書上載明係於96年5月24日上午8時，在家中舉行結
    婚典禮，惟由兩造之3名兒子林哲宇、丁○○、丙○○之證詞可
    知當天宜蘭市老頭家之宴客並無法看出係兩造結婚之宴客。
    再者，結婚證書上之證人甲○○雖然證稱有參加在宜蘭市老頭
    家餐廳之聚會，惟其表示沒特別感覺此宴席是結婚公開之宴
    客，另1名結婚證書上之證人陳國鎮則甚至不知道有結婚宴
    客之事，亦未參加聚餐，是以由2位結婚證書上之證人及3名
    兒子所言，難認本件婚姻有符合96年5月23日修正前民法第9
    82條結婚之「儀式婚」要件，依修正前民法第988條第1款規
    定，兩造婚姻間自屬無效。
　㈡退萬步言，如法院認本件婚姻有效，被告常因細故即喋喋不
    休，且兩造各自過各自的生活，已形同陌生人，且從不說話
    ，形同對於原告精神上之虐待，原告自得依民法第1052條第
    1項第3款規定訴請離婚。又兩造形同陌路，顯與婚姻係以夫
    妻終生共同生活之目的不合，堪認兩造間目前雖仍有婚姻之
    形式，然已無婚姻之實質，被告亦無維持婚姻之意願。本件
    兩造間現不僅主觀上均已不具婚姻維持之意願，且夫妻關係
    就兩造客觀上應存之基本維繫及互負義務，亦已名存實亡，
    顯有難以維持婚姻之重大事由，原告應得依民法第1052條第
    1項第3款、同條第2項規定請求判准原告與被告離婚等語。
　㈢爰為先位聲明：確認兩造婚姻無效。備位聲明：請准原告與
    被告離婚。
三、被告答辯意旨略以：
　㈠兩造確實係因再婚之真意而舉辦婚宴，且當時在場之人皆清
    楚知悉兩造有結婚之真意，為公開之婚宴，兩造之結婚證書
    上主婚人為黃金聲，而日前原告曾持結婚證書詢問黃金聲：
    「像這個主婚人是你簽的」、「這時候你知道他有找你說我
    們要結婚嗎？」，黃金生肯定回答「嗯」。黃金聲為兩造主
    婚人，其知悉兩造有結婚之真意。又甲○○係兩造2次結婚及
    離婚之證人，並於婚宴當日到場，與兩造熟識，實難稱其不
    知兩造要結婚，卻逕在兩造之結婚證書上簽名，而陳國鎮確
    實與被告認識，且有向被告詢問結婚乙事，否則一般人在未
    認識結婚兩人本人下，豈有可能在結婚證書上幫人簽名？ 
    故甲○○、陳國鎮、黃金聲確實知悉兩造有結婚之真意，兩造
    婚姻應符合法定要件係屬有效。次就兩造次子丁○○、三子丙○○到庭之證言可知，於宴席中有敬酒、友人稱恭喜、情趣內
    衣之贈送等情，顯見兩造確實有辦理公開婚宴，且情趣內衣
    之贈送通常係為新婚、被告曾向丙○○表示兩造要再婚，要搬
    回宜蘭住等語。
　㈡兩造長子林哲宇100年6月始從大學畢業，99年間根本不可能
    住在家中，其並非常居於家中，並不知悉兩造之相處，故其
    到庭證稱有關兩造間之相處模式並不實在。有關兩造間之相
    處，被告於原告不滿或大小聲時會關閉房門，實係因過往多
    次遭受原告暴力相對，故心中有陰影。是以，在兩造爭吵下
    ，被告為免與原告發生衝突，遂進入房間內，但並非如原告
    所稱此後即未相理，被告並非如同原告所稱無理由將自己鎖
    在房門不理會家人。兩造再婚，被告返家後，原告竟又忽然
    不悅而拒絕再行給付被告任何費用，僅每月給付新臺幣2,00
    0元用來作為兩造所生雙胞胎之便當菜錢，而被告自台中返
    回宜蘭後，已辭去當時之工作，專心照顧孩子，且雙胞胎有
    心臟病需要專心照養，原告於完全斷絕金錢給付下，被告始
    無奈以發存證信函請求原告公司給付，但仍分文未能領取。
    基此，被告始與原告就金錢使用上有所不快，惟原告不願給
    付，被告亦開始到處打工、洗碗、從事餐飲業，手部現甚因
    到處打工而有職業傷害，被告為維繫家庭盡心盡力，實無法
    接受原告以主觀空泛之理由訴請離婚等語。
　㈢並聲明：原告之訴駁回。
四、兩造爭執與不爭執事項整理如下：
  ㈠不爭執事項：
    兩造於96年5月31日以96年5月24日結婚為由，並提出結婚證
    書至戶政事務所辦理結婚登記（下稱系爭婚姻）。
  ㈡爭執事項：
  ⒈先位聲明：
    原告主張兩造間於96年5月24日結婚之婚姻，是否因未有公
    開儀式，且未經兩名證人在場見證，不符合修法前民法第98
    2條規定而無效？
  ⒉備位聲明：
  ⑴原告主張有受被告不堪同居之虐待，有無理由？
  ⑵原告主張兩造約自98年起，即有夫妻之名，無夫妻之實，有
　　難以維持婚姻之重大事由，且係可歸責於被告或被告可歸責
　　性較高，有無理由？
五、得心證之理由：
  ㈠原告主張兩造間於96年5月24日結婚之婚姻，是否因未有公開
    儀式，且未經兩名證人在場見證，不符合修法前民法第98
    2條規定而無效？
  ⒈按結婚應以書面為之，有2人以上證人之簽名，並應由雙方當
    事人向戶政機關為結婚之登記，96年5月23日修正公布之民
    法第982條（下稱現行民法第982條）定有明文。中華民國 9
    6年5月4日修正之民法第982條之規定，自公布後1年施行， 
    民法親屬編施行法第4條之1第1項亦有明定。而關於親屬之
    事件，在民法親屬編施行前發生者，除本施行法有特別規定
    外，不適用民法親屬編之規定；其在修正前發生者，除本施
    行法有特別規定外，亦不適用修正後之規定，民法親屬編施
    行法第1條亦規定甚明，是以於97年5月23日之前，民法親屬
    編關於結婚之規定，仍以應具備公開儀式及二人以上之證人
    為要件。本件兩造結婚登記之時間為96年5月24日，有戶籍
    謄本在卷可稽（見本院家調卷第37-38頁），顯係發生於97
    年5月23日民法修正前之事實。是依民法親屬編施行法第1條
    後段規定及依前揭說明，自無現行民法第982條規定適用之
    餘地，而應適用修正前之民法第982條之規定，合先敘明。
  ⒉次按所謂結婚應有公開之儀式，係指結婚之當事人應行定式
    之儀禮，使不特定人得以共聞共見認識其為結婚者而言（最
    高法院51年臺上字第551號判例參照）。亦即所謂公開儀式
    ，係指依一般社會觀念認為結婚之儀式，為不特定之多數人
    可以共見共聞者而言；所謂定式之禮儀，不論係依循舊俗或
    新式，要必以使在場共聞共見之不特定人，就其所行儀式之
    外表，依一般客觀習慣，立可認識其為結婚者始足當之，倘
    就其現場情狀，無從認識係舉行結婚儀式，縱當事人主觀上
    係舉行婚禮，仍不得認為有公開之定式禮儀；所謂二人以上
    之證人，係指結婚當時在場親見並願負證明責任之人而言；
    至於書立結婚證書及辦理戶籍登記，均非結婚要件；修正前
    民法第982條第2項規定：「經依戶籍法為結婚登記者，推定
    其已結婚。」係為避免公開儀式在舉證上之困難，凡結婚當
    事人依戶籍法為結婚之登記者，推定其已結婚而已，並非以
    戶籍登記為結婚之生效要件（最高法院80年度臺上字第2514
    號判決參照）。故男女雙方當事人若未具備此法定要式，縱
    曾向戶政機關辦理結婚登記，亦難認婚姻有效。如已依資證
    明其未有公開之儀式及二人以上證人之法定結婚要件時，非
    不得推翻該推定。
  ⒊經查，在兩造締結系爭婚姻之結婚證書（下稱系爭結婚證書
    ，見本院卷第29頁）上簽名之證婚人陳國鎮、甲○○及兩造之
    子丁○○、丙○○於本院審理時分別結證稱：①陳國鎮─伊跟乙○○
    是好朋友，乙○○是原告的姐姐，乙○○拿兩造結婚證書到伊住
    處給伊簽的，乙○○說原告想要辦結婚，伊想說是好事，所以
    就在結婚證書簽名，伊簽名之前或之後都沒有與兩造講過結
    婚的事或確認過有無結婚之真意。結婚證書上的介紹人劉素
    雲是伊配偶，伊兩人同一天簽名的，是原告姐姐乙○○拿結婚
    證書來找伊夫妻簽名。伊不知道兩造有舉辦儀式或宴客，也
    沒有人通知伊夫妻說原告要結婚要請客的事情，伊和劉素雲
    均未參加原告在老頭家餐廳的聚會（見本院卷第49-51頁）
    ； ②甲○○─結婚證書是原告拿來辦公室說他要結婚了，要伊
    簽名，伊就簽了，簽名時，沒有遇到被告，也沒有跟被告確
    認結婚的事，伊簽署結婚證書前後，也沒有跟被告聊過要結
    婚的事情。有一次原告找伊去宜蘭的老頭家餐廳吃飯，因為
    伊和原告同一間公司，大約1個月會有1次在餐廳聚餐，所以
    就沒有特別問原告為何要去吃飯，伊不記得原告有無說是因
    為結婚要請吃飯，在場的還有伊與原告的同事，有無兩造親
    戚伊沒有印象，當時大約有兩、三桌，人數比平常多，平常
    大約1桌，其他沒有什麼讓伊有印象的場景，當天聚餐大家
    是穿著一般的服飾，且沒有收禮金，但吃飯期間有敬酒，只
    是伊等平常吃飯都會敬酒，至於兩造有無逐桌敬酒，伊沒有
    印象，伊不知道這樣算不算公開的儀式。伊當天沒有付錢，
    其他人有無付錢伊不清楚，應該是原告付錢，因為是原告找
    吃飯，而伊等朋友吃飯請客很正常，因為彼此間常常請來請
    去，所以伊當天沒有付錢不會覺得奇怪。原告找伊去老頭家
    餐廳聚餐這次，在吃飯的過程中，伊沒有印象兩造有無做一
    般結婚公開宴客會做的事情，如果當時伊是在老頭家餐廳吃
    飯的第三人，伊看到兩造請吃飯的場合，不會特別感覺到那
    是結婚公開宴客（見本院卷第46-49頁）；③丁○○─伊沒有印
    象原告有無說要跟被告再婚，伊剛回宜蘭時，有跟被告、伊
    弟弟、姑姑及原告同事去某餐廳吃飯，印象中當時有兩至三
    桌，但去吃飯的時候沒有說吃飯原因，宴客時也沒印象有無
    提到是兩造結婚，所以要請客。伊沒有印象當天宴客的場合
    ，有無特別貼喜字或寫是兩造結婚的婚宴等字眼，但吃飯期
    間，有人敬酒，也有人說恭喜，也有人拿出禮物要送父母，
    但有無說是祝賀兩造結婚之禮物，因為伊不同桌，所以伊不
    清楚，只是伊有看到禮物是情趣內衣，因為現場有把禮物拿
    出來，除此之外，伊沒看到有其他人包禮金送給兩造。如果
    伊是剛好在場的客人，老實說伊看不出來這場聚餐吃飯，是
    在辦結婚宴客的場合（見本院卷第52-53頁）；④丙○○─伊搬
    回宜蘭後，有和親戚即姑姑、姑丈、哥哥丁○○及原告同事等
    很多人一起吃飯，但不記得有幾桌，兩造沒有跟伊說過當天
    宴客是因為兩造結婚，伊只記得有人於吃飯時跟兩造說恭喜
    ，其他的事情伊不記得了，當時伊跟父母同桌（見本院卷第
    54-55頁）等語在卷。則依上開證人所述可知，系爭結婚證
    書上之證婚人陳國鎮、甲○○及介紹人劉素雲僅係受原告或原
    告胞姐乙○○央求而在系爭結婚證書上簽名蓋章，並未與被告
    確認有無與原告結婚之真意，且依當日兩造在老頭家聚餐之
    現場情狀，亦無從使在場共聞共見之不特定人認識係舉行結
    婚儀式 ，於整個過程中亦無使一般不特定人可以共見並認
    識為結婚之定式禮儀或表徵，揆諸前揭說明，難認兩造間已
    有結婚之公開儀式。再參以被告提出在前揭結婚證書上簽名
    之主婚人黃金聲與被告之對話譯文（見本院卷第82頁）可知
    ，主婚人黃金聲亦係經由原告告知兩造要結婚之事，並未與
    被告確認有無結婚之真意甚明。
  ㈡綜上所述，兩造間系爭婚姻既未依修正前之民法第982條規定
    ，舉行公開之儀式，又缺乏兩位適格之證人，縱渠等曾向戶
    政機關辦理結婚登記，亦難認婚姻有效。從而，原告起訴請
    求確認兩造間婚姻為無效，於法即屬有據，為有理由，應予
    准許。
  ㈢又原告先位之訴既有理由，本院自毋庸就其備位之訴再為審
    酌，併此敘明。
六、本件事證已臻明確，兩造其餘之攻擊防禦方法及所用證據資
    料，經本院斟酌後，認均不足影響本判決之結果，爰不逐一
    論列，附此敘明。
七、訴訟費用之負擔依據：家事事件法第51條、民事訴訟法第78
    條。
中　　華　　民　　國　　111 　年　　5 　　月　　25　　日
                  家事法庭    法  官  陳映佐
以上正本證明與原本無異。
如對本判決上訴，應於判決送達後20日之不變期間內，向本院提
出上訴狀（應附繕本） 。
中　　華　　民　　國　　111 　年　　5 　　月　　25　　日
                              書記官  李惠茹